【裁判字號】    99,上訴,342
【裁判日期】    990713
【裁判案由】    偽造有價證券等
【裁判全文】
臺灣高等法院臺南分院刑事判決         99年度上訴字第342號
上  訴  人
即  被  告  乙○○原名：陳永.
指定辯護人  本院公設辯護人  丙○○
上列上訴人因偽造有價證券等案件，不服臺灣臺南地方法院98年
度訴字第1737號中華民國99年3月11日第一審判決（起訴案號：
臺灣臺南地方法院檢察署98年度偵字第10878號），提起上訴，
本院判決如下：
    主  文
原判決撤銷。
乙○○（原名：陳永慶）共同犯偽造有價證券罪，處有期徒刑貳
年，緩刑伍年，緩刑期內付保護管束，並應為附表一所示之事項
。偽造如附表二所示本票壹紙及如附表三所示偽造之「甲○○」
印章、印文、署押均沒收。
    事  實
一、乙○○（原姓名：陳永慶，於96年11月23日更改姓名，見98
    年度偵字第10878號偵查卷第15頁之法務部戶役政連結作業
    系統）與陳奕守（原名：陳信泰，另經本院以98年上訴字第
    1160號判決有期徒刑3年2月，經最高法院駁回上訴確定）係
    朋友關係，並均曾在盛仕標（已死亡）經營之代辦公司工作
    。陳奕守因代友人甲○○辦理保險，而於民國94年間，在甲
    ○○位於高雄市○鎮區○○街116巷10號4樓租屋處，取得甲
    ○○交付之國民身分證、健保卡、工作證明、中國國際商業
    銀行存摺等資料，陳奕守並向國稅局、勞工保險局申請所得
    清單、勞工保險被保險人投保資料表等文件。詎乙○○竟與
    陳奕守、盛仕標基於詐欺及行使偽造私文書之概括犯意聯絡
    ，共同意圖為自己不法之所有，未經甲○○之同意，先由陳
    奕守於94年7月間，將甲○○所交付之上開證件、資料交予
    盛仕標，並由乙○○利用不知情之刻印業者，偽刻如附表三
    編號9所示之「甲○○」之印章1枚（未扣案），再於94年7
    月14日，由盛仕標囑咐乙○○持甲○○上開證件、資料，向
    前復華商業銀行股份有限公司（現已與元大商業銀行股份有
    限公司合併，改名為元大商業銀行股份有限公司，以下仍稱
    其原名，並簡稱「復華銀行」）臺南分行，申請信用貸款新
    臺幣（下同）88萬元，並由乙○○在附表三編號1所示「復
    華銀行信用貸款申請書」上，偽簽「甲○○」之署名2枚，
    及蓋用上開偽造之「甲○○」印章，偽造「甲○○印文」1
    枚表示甲○○本人有向復華銀行臺南分行申請信用貸款之意
    而偽造私文書；另在如附表三編號2所示之「甲○○身分證
    影本」、附表三編號7所示之「甲○○中國國際商業銀行存
    摺影本」、附表三編號8所示之「工作證明」之「本人切結
    提供之正本無任何偽造變造之情事如有不實願負法律責任。
    與正本相符」註記處，蓋用上開偽造之「甲○○」印章，偽
    造「甲○○印文多枚，用以表示切結所提供之正本無任何偽
    造變造情事之意，而偽造前開私文書；乙○○復將上開偽造
    之私文書，交付不知情之復華銀行臺南分行承辦人蔡羽蓁而
    行使之，使蔡羽蓁陷於錯誤，誤以為係甲○○本人欲申請貸
    款，將相關申請資料交由復華銀行臺南分行徵信部門審核甲
    ○○資力及信用狀況，最後核准貸款金額為70萬元，足以生
    損害於甲○○及復華銀行臺南分行。乙○○、陳奕守、盛仕
    標3人為完成渠等詐取貸款之計劃，再承上開詐欺及偽造文
    書之概括犯意聯絡，並另基於意圖供行使之用而偽造有價證
    券之犯意聯絡，於94年7月22日，由陳奕守陪同乙○○前往
    復華銀行臺南分行，陳奕守在外等侯而由乙○○進入銀行內
    ，在附表三編號3、4、5、6所示「消費金融信用借款約據」
    （含消費金融信用借款約據封面、信用借款約定書、授權書
    ）、「開戶暨相關服務申請書」等文件上，分別偽簽「甲○
    ○」之署名多枚，及蓋用上開偽造之「甲○○」印章，偽造
    「甲○○印文多枚，表示甲○○本人與復華銀行臺南分行簽
    約借款、申請開立帳戶及授權復華銀於未來行使票據權利時
    得逕行填寫本票到期日之意，而偽造該等私文書，另在附表
    二所示之偽造「本票」上，偽簽「甲○○」之署名1枚，及
    蓋用上開偽造之「甲○○」印章，偽造「甲○○」印文2枚
    ，而偽造如附表二所示之本票1紙，再將上開偽造之私文書
    、本票，交付復華銀行臺南分行承辦人蔡羽蓁而行使之，使
    復華銀行臺南分行陷於錯誤，將核貸之70萬元款項撥入以甲
    ○○名義申請設立之復華銀行臺南分行0000000-0000-00-00
    000-0-0號帳戶，並將帳戶存摺、金融卡交付乙○○，乙○
    ○再將存摺、金融卡交付陳奕守提款使用，足以生損害於甲
    ○○及復華銀行臺南分行。
二、案經甲○○訴由臺南市警察局第二分局報告臺灣臺南地方法
    院檢察署檢察官偵查起訴。
    理  由
壹、程序方面：
（一）被告經合法傳喚，無正當理由未到庭，有送達證書、被告
      前案紀錄表、在監在押全國紀錄表可稽，爰依刑事訴訟第
      371條規定，不待其陳述，逕行判決。
（二）按被告以外之人於審判外之陳述，雖不符前四條之規定，
      而經當事人於審判程序同意作為證據，法院審酌該言詞陳
      述或書面陳述作成時之情況，認為適當者，亦得為證據。
      當事人、代理人或辯護人於法院調查證據時，知有第一百
      五十九條第一項不得為證據之情形，而未於言詞辯論終結
      前聲明異議者，視為有前項之同意。刑事訴訟法第一百五
      十九條之五定有明文。本件被告以外之人於審判外之陳述
      ，檢察官、辯護人、被告均知有不得作為證據之情形，並
      無不同意作為證據，且未於本院審理言詞辯論終結前聲明
      異議，視為已同意作為證據。又本院審酌上開陳述作成時
      之情況，係在自由意志下所為陳述，並親閱筆錄無訛後始
      簽名作成，認該證言作為證據為適當，依上開說明，自有
      證據能力，而得為本案證據。
貳、實體方面：
一、上開事實，業據被告乙○○（原名：陳永慶）於本院準備
    程序坦承不諱，核與證人（即告訴人）甲○○、證人（即
    復華銀行承辦人）蔡羽蓁、證人（即共犯）陳奕守等人於
    偵查中所述情節大致相符，並有卷附復華銀行信用貸款申
    請書、甲○○之身分證影本、甲○○之中國國際商業銀行
    存摺影本、工作證明、消費金融借款約據（含消費金融信
    用借款約據封面、信用借款約定書、授權書）、元大商業
    銀行股份有限公司臺南分行96年11月22日元臺南字第0960
    000971號函送之開戶暨相關服務申請書、往來交易明細、
    照片各1份、本票1紙、門號0000000000號行動電話登記申
    請人資料1份、上開門號電話傳送至告訴人持用手機之簡訊
    翻拍照片13張可稽，本件事證明確，被告犯行洵堪認定。
二、刑法新舊法比較：
    按被告行為後，刑法於94年1月7日修正通過，於同年2月2日
    公布，並於95年7月1日施行。依修正後刑法第2條第1項規定
    ：行為後法律有變更者，適用行為時之法律。但行為後之法
    律有利於行為人者，適用最有利於行為人之法律。本次刑法
    修正之比較新舊法，應就罪刑有關之一切情形，綜其全部罪
    刑之結果而為比較（最高法院95年度第8次刑庭會議決議參
    照）。茲將本案所涉新舊法條之比較臚列如下：
（一）有關刑法第28條規定部分：修正施行前刑法第28條之規定
      為：「2人以上共同實施犯罪之行為者，皆為正犯。」修
      正施行後之規定則為：「2人以上共同實行犯罪之行為者
      ，皆為正犯。」揆諸本條之修正理由係為釐清陰謀共同正
      犯、預備共同正犯是否合乎正犯之要件，即認共同正犯包
      括共謀共同正犯，但不包括陰謀共同正犯及預備共同正犯
      。故關於共同實施犯罪之正犯論以共同正犯，無論依修正
      前或修正後之規定，均構成共同正犯，即無有利或不利之
      情形，無庸為新舊法之比較，先予敘明。
（二）被告行為後，刑法第55條「犯一罪而其方法或結果之行為
      犯他罪者，從一重處斷」之規定，業經刪除，原規定之犯
      一罪而其方法或結果行為犯他罪之牽連犯情形，應按數罪
      併罰之原則論處。本件被告於95年7月1日前所犯行使偽造
      有價證券、行使偽造私文書及詐欺取財等三罪間，有方法
      、結果之牽連關係，比較新、舊法，刪除後之法律適用，
      並未較有利於被告，而以被告行為時即「修正前」刑法第
      55條之規定成立牽連關係而從一重處斷，較有利於被告。
（三）被告行為後，刑法第56條連續犯之規定，業於94年1月7日
      修正公布刪除，並於95年7月1日施行，則被告行使偽造私
      文書之犯行，因行為後新法業已刪除連續犯之規定，此刪
      除雖非犯罪構成要件之變更，但顯已影響行為人刑罰之法
      律效果，自屬法律有變更，依新法第2條第1項規定，比較
      新、舊法結果，適用被告行為時之法律即「舊法」論以連
      續犯對被告較為有利（最高法院98年第5次刑事庭會議決
      議參照）。
（四）綜合上述各刑罰權變更之條文修正前、後之比較，揆諸前
      揭最高法院決議及修正後刑法第2條第1項規定之「從舊、
      從輕」原則，就被告上開犯行應比較新舊法部分，95年7
      月1日修正後之刑法規定未較修正前規定有利於被告，故
      應依「修正前」規定論處。
三、核被告乙○○（原名：陳永慶）所為，係犯刑法第201條第1
    項之偽造有價證券罪、第216條、第210條之行使偽造私文書
    罪及刑法第339條第1項之詐欺取財罪。被告與盛仕標、陳奕
    守就上開犯行，有犯意聯絡及行為分擔，為共同正犯。被告
    與盛仕標、陳永慶利用不知情之刻印店人員偽刻「甲○○」
    之印章1枚，為間接正犯。被告與盛仕標、陳永慶以偽刻之
    「甲○○」印章蓋用於附表二、三所示之偽造「本票」及「
    私文書」上，並在附表所示之私文書及本票上偽簽「甲○○
    」之簽名，其等偽造印章、印文、署押之行為，均為偽造私
    文書、偽造有價證券之階段行為，其等偽造私文書、行使偽
    造有價證券之低度行為，復為行使偽造私文書、偽造有價證
    券之高度行為所吸收，均不另論罪。雖原起訴書未載如附表
    三編號4所示之「信用借款約定書」第2頁相關費用旁空白處
    「甲○○」印文1枚，及如附表三編號7、8所示之「存摺影
    本封面」註記處「甲○○」印文1枚、「存摺影本內頁及底
    頁」註記處「甲○○」印文3枚、「工作證明」註記處「甲
    ○○」印文1枚。然因此部分與原起訴部分有實質上一罪之
    關係，本院自得併予審酌。被告等分別於94年7月14日、22
    日將如附表所示偽造之私文書交付不知情之復華銀行臺南分
    行承辦員蔡羽蓁而持之行使，其先後多次犯行，時間緊接，
    犯罪構成要件相同，顯均係基於概括之犯意反覆為之，應依
    連續犯之規定論以一罪並加重其刑。又被告所犯連續行使偽
    造私文書、行使偽造有價證券、詐欺取財等3罪間，有方法
    、目的之牽連關係，應依修正前刑法第55條之規定，從一重
    之偽造有價證券罪處斷。又被告已與被害人甲○○達成民事
    和解，給付方法如下：「被告願給付被害人甲○○新台幣（
    下同）三十五萬元，自99年6月15日起，每月15號給付七千
    元，至全部清償完畢，如一期未付，視為全部到期」，已經
    告訴人到庭陳述在卷（本院卷第52頁反面），審酌被告並無
    任何前科，有其前案紀錄表可稽（本院卷第18頁），一時失
    慮誤觸法網，然已坦承犯行，犯後又盡全力與告訴人達成民
    事和解，被告亦當庭表示如被告依和解條件給付，願意原諒
    被告（本院卷第44頁），被告犯罪情狀顯可憫恕，如科以最
    低刑度仍嫌過重，本件情輕法重，自應適用刑法第59條規定
    酌減其刑。
四、原審依據上開事證，適用前揭法律，就被告論處罪刑，固非
    無見。惟查，被告已與被害人甲○○達成民事和解，給付方
    法：「被告願給付被害人甲○○新台幣（下同）三十五萬元
    ，自99年6月15日起，每月15號給付七千元，至全部清償完
    畢，如一期未付，視為全部到期」，已經告訴人到庭陳述在
    卷（本院卷第52頁反面），原審未及審酌被告與告訴人甲○
    ○達成民事和解，而未適用刑法第59條規定酌減其刑，尚有
    未洽，上訴人即被告執此認原審量刑過重，而提起上訴，為
    有理由，自應由本院撤銷改判。爰審酌被告並無前科紀錄，
    品行尚佳，為圖私利，配合其他共犯任意使用他人交付之證
    件資料冒名向金融機構申辦貸款及簽發本票，對金融秩序及
    票據流通之信賴造成相當之損害，犯後坦承犯行態度良好，
    已與被害人甲○○成立民事和解等一切情況，量處有期徒刑
    二年。另本件犯行雖發生於96年4月24日之前，惟在中華民
    國九十六年罪犯減刑條例第3條第15項規定之不予減刑範圍
    內，應不得減刑，附此敘明。
五、又緩刑之宣告，得斟酌情形，命向被害人支付相當數額之財
    產及非財產上之損害賠償，修正後刑法第74條第2項第3款定
    有明文。本院審酌被告未曾受有期徒刑以上刑之宣告，有其
    前案紀錄表可稽（本院卷第18頁），犯後坦承犯行，又與被
    害人達成民事和解，給付方法如下：「被告願給付被害人甲
    ○○新台幣（下同）三十五萬元，自99年6月15日起，每月
    15號給付七千元，至全部清償完畢，如一期未付，視為全部
    到期」，已經告訴人到庭陳述在卷（本院卷第52頁反面），
    為加強被告自動履行前述和解條件之決心，爰依刑法第72條
    第2項第3款規定，命被告為履行，並據此認被告經此科刑之
    宣告，已知所警惕信無再犯之虞，只須為刑之宣告，即足以
    策其自新，爰併宣告緩刑伍年，緩刑期內付保護管束。又被
    告履行前述和解條件，當然即為履行本判決所命之給付，附
    此說明。
六、如附表二所示之「偽造本票」1張係被告偽造之有價證券，
    其雖未扣案，且為被害人復華銀行持有中，惟偽造之有價證
    券依刑法第205條規定，不問屬於犯人與否，沒收之，屬義
    務沒收，自應依該規定宣告沒收。又該偽造之本票既已沒收
    ，其上偽造之「甲○○」署押1枚及印文2枚，係屬偽造有價
    證券之一部分，已因偽造有價證券之沒收而包括在內，即不
    再重複諭知沒收（最高法院89年度台上字第3757號判決參照
    ）。另如附表三所示「私文書」其上「甲○○」之簽名及印
    文，仍屬偽造之署押、印文，亦均依刑法第219條之規定宣
    告沒收，至上開私文書已非被告所有，又非違禁物，自不得
    宣告沒收。又被告所偽造附表三編號9之「甲○○」印章1枚
    ，雖未扣案，但屬義務沒收，且無證據證明業已滅失，應併
    依刑法第219條之規定宣告沒收。
七、據上論斷，應依刑事訴訟法第369條第1項前段、第364條、
    第371條、第299條第1項前段，刑法第2條第1項、第28條、
    第201條第1項、第216條、第210條、第339條第1項、第205
    條、第219條、第74條第1項第1款、第2項第3款、第93條、
    修正前刑法第55條、第56條，刑法施行法第1條之1，判決如
    主文。
本案經檢察官謝錫和到庭執行職務。
中    華    民    國    99    年    7     月    13    日
                  刑事第三庭    審判長法  官  陳義仲
                                      法  官  楊清安
                                      法  官  宋明中
以上正本證明與原本無異。
如不服本判決應於收受送達後10日內向本院提出上訴書狀，其未
敘述上訴理由者，並得於提起上訴後10日內向本院補提理由書（
均須按他造當事人之人數附繕本）「切勿逕送上級法院」。
                                      書記官  王薇潔
中    華    民    國    99    年    7     月    13    日
附錄本案論罪科刑法條全文：
中華民國刑法第201條第1項
意圖供行使之用，而偽造、變造公債票、公司股票或其他有價證
券者，處3年以上10年以下有期徒刑，得併科3千元以下罰金。
中華民國刑法第210條
偽造、變造私文書，足以生損害於公眾或他人者，處5年以下有
期徒刑。
附表一：（本院依刑法第74條第2項第3款規定命被告所為之事項
         ）
被告乙○○（原名：陳永慶）應給付甲○○新台幣（下同）參
拾伍萬元。給付方式：自民國99年6月15日起，每月15號給付柒
仟元，至全部清償完畢，如一期未付，視為全部到期。
備註：
一、依刑法第74條第4項規定，上開本院所命被告給付之內容得
    為民事強制執行名義。
二、依刑法第75條之1第1項第4款規定，被告違反本院所定前開
    主文第2項所示命其所為之事項情節重大，足認原宣告之緩
    刑難收預期效果，而有執行刑罰之必要者，得撤銷緩刑。
附表二：偽造本票（偽造「甲○○」之署名1枚、印文2枚）
┌─┬───┬─────┬──────┬──┬────┐
│編│發票人│票面金額  │發  票  日  │到期│備註    │
│號│      │：新台幣  │            │日  │        │
│  │      │          │            │    │        │
├─┼───┼─────┼──────┼──┼────┤
│1 │甲○○│70萬元    │94年7月22日 │無  │詳如臺南│
│  │      │          │            │    │市警察局│
│  │      │（受款人：│            │    │第二分局│
│  │      │復華商業銀│            │    │96年度刑│
│  │      │行股份有限│            │    │案偵查卷│
│  │      │公司或其指│            │    │宗（南市│
│  │      │定人）    │            │    │警二刑偵│
│  │      │          │            │    │字第0954│
│  │      │          │            │    │0000000 │
│  │      │          │            │    │號，以下│
│  │      │          │            │    │簡稱警卷│
│  │      │          │            │    │）第24頁│
│  │      │          │            │    │所示    │
└─┴───┴─────┴──────┴──┴────┘
附表三：偽造私文書及印章
┌─┬─────┬───────────┬──────┐
│編│  名  稱  │偽造之印章、印文、署押│備        註│
│號│          │                      │            │
├─┼─────┼───────────┼──────┤
│1 │信用貸款申│申請人簽名欄「甲○○」│詳如警卷第25│
│  │請書      │簽名2枚、「甲○○」印 │頁所示。    │
│  │          │文1枚（共偽造簽名2枚、│            │
│  │          │印文1枚）。           │            │
├─┼─────┼───────────┼──────┤
│2 │甲○○身分│身分證影本切結註記處「│詳如警卷第26│
│  │證影本    │甲○○」印文1枚。     │頁所示。    │
├─┼─────┼───────────┼──────┤
│3 │消費金融借│借款人欄「甲○○」簽名│詳如警卷第18│
│  │款約據封面│1枚、借款人欄「甲○○ │頁所示。    │
│  │          │」印文1枚、金額欄「吳 │            │
│  │          │健銘」印文1枚（共偽造 │            │
│  │          │簽名1枚、印文2枚）。  │            │
├─┼─────┼───────────┼──────┤
│4 │信用借款約│第3頁違約金旁邊空白處 │詳如警卷第19│
│  │定書      │「甲○○」簽名1枚、第 │頁至第23頁所│
│  │          │5頁立約人欄「甲○○」 │示。原起訴書│
│  │          │簽名1枚、第1頁借款條件│附表一編號二│
│  │          │額度欄「甲○○」印文2 │漏列信用借款│
│  │          │枚、借款條件額度旁邊空│約定書第2頁 │
│  │          │白處「甲○○」之印文1 │相關費用旁空│
│  │          │枚、利率非循環額度借款│白處「甲○○│
│  │          │旁邊空白處「甲○○」印│」印文1枚， │
│  │          │文1枚、第2頁償還方式非│因此部分與原│
│  │          │循環額度借款旁邊空白處│起訴部分有實│
│  │          │「甲○○」印文2枚、繳 │質上一罪之關│
│  │          │款、費用及代償授權自動│係，本院自得│
│  │          │扣款旁邊空白處「甲○○│併予審酌。  │
│  │          │」印文2枚、存款印鑑欄 │            │
│  │          │「甲○○」印文1枚、相 │            │
│  │          │關費用旁空白處「甲○○│            │
│  │          │」印文1枚、第3頁違約金│            │
│  │          │旁邊空白處「甲○○」印│            │
│  │          │文2枚、第4頁上方空白處│            │
│  │          │「甲○○」印文1枚、第 │            │
│  │          │5頁上方空白處「甲○○ │            │
│  │          │」印文1枚、立約人欄「 │            │
│  │          │甲○○」印文1枚、留存 │            │
│  │          │印鑑欄「甲○○」印文1 │            │
│  │          │枚（共偽造簽名2枚、印 │            │
│  │          │文16枚）。            │            │
├─┼─────┼───────────┼──────┤
│5 │授權書    │立授權書人欄「甲○○」│詳如警卷第24│
│  │          │簽名1枚、立授權書人欄 │頁所示。    │
│  │          │「甲○○」印文1枚、金 │            │
│  │          │額欄「甲○○」印文1枚 │            │
│  │          │、上方空白處「甲○○」│            │
│  │          │之印文1枚（共偽造簽名 │            │
│  │          │1枚、印文3枚）。      │            │
├─┼─────┼───────────┼──────┤
│6 │復華銀行開│申請人暨立約定書人欄「│詳如96年度偵│
│  │戶暨相關服│甲○○」簽名1枚、領用 │緝字第1807號│
│  │務申請書  │簽收金融卡、金融卡密碼│卷第38頁所示│
│  │          │函專用欄之「甲○○」簽│。          │
│  │          │名1枚（共2枚）申請人暨│            │
│  │          │立約定書人欄「甲○○」│            │
│  │          │之印文1枚、領用簽收金 │            │
│  │          │融卡、金融卡密碼函專用│            │
│  │          │欄「甲○○」之印文1枚 │            │
│  │          │、客戶基本資料通訊聯絡│            │
│  │          │地址欄「甲○○」之印文│            │
│  │          │1枚、行動電話欄「吳健 │            │
│  │          │銘」之印文1枚（共偽造 │            │
│  │          │簽名2枚、印文4枚）。  │            │
├─┼─────┼───────────┼──────┤
│7 │甲○○中國│存摺影本封面註記處「吳│詳如警卷第33│
│  │國際商業銀│健銘」印文1枚、存摺影 │頁至36頁所示│
│  │行存摺影本│本內頁及底頁註記處「吳│。原起訴書附│
│  │          │健銘」印文3枚（共偽造 │表一漏列此部│
│  │          │印文4枚）。           │分，然因此部│
│  │          │                      │分與原起訴部│
│  │          │                      │分有實質上一│
│  │          │                      │罪之關係，本│
│  │          │                      │院自得併予審│
│  │          │                      │酌。        │
├─┼─────┼───────────┼──────┤
│8 │工作證明  │註記處「甲○○」印文1 │詳如警卷第37│
│  │          │枚                    │頁所示。原起│
│  │          │                      │訴書附表一漏│
│  │          │                      │列此部分，然│
│  │          │                      │因此部分與原│
│  │          │                      │起訴部分有實│
│  │          │                      │質上一罪之關│
│  │          │                      │係，本院自得│
│  │          │                      │併予審酌。  │
│  │          │                      │            │
├─┼─────┼───────────┼──────┤
│9 │偽造印章  │偽造「甲○○」印章1枚 │印文樣式如前│
│  │          │                      │開編號1至8所│
│  │          │                      │示，此部分雖│
│  │          │                      │未扣案，因屬│
│  │          │                      │義務沒收，爰│
│  │          │                      │併為沒收之諭│
│  │          │                      │知。        │
└─┴─────┴───────────┴──────┘

司法院資訊處製作；財團法人民間司法改革基金會備份。
